【裁判字號】    99,易,2055
【裁判日期】    990930
【裁判案由】    詐欺
【裁判全文】
臺灣臺中地方法院刑事判決              99年度易字第2055號
公  訴  人  臺灣臺中地方法院檢察署檢察官
被      告  甲○○
上列被告因詐欺案件，經檢察官提起公訴（99年度偵字第3963號
），本院判決如下：
    主    文
甲○○幫助意圖為自己不法之所有，以詐術使人將本人之物交付
，處有期徒刑月，如易科罰金，以新臺幣壹仟元折算壹日。
    犯罪事實
一、甲○○明知金融帳戶之存摺、提款卡（含密碼）係供自己使
    用之重要理財工具，關係個人財產、信用，且可預見存摺、
    提款卡（含密碼）如任意交予他人使用，極易被利用作為與
    財產有關之犯罪工具，竟猶不顧他人可能遭受財產損害之危
    險，而基於縱若金融帳戶被利用作為詐欺取財，並不違背其
    本意之不確定幫助故意，於民國98年11月9 日某時，在中國
    信託商業銀行豐原分行（下稱中信商銀）外面，將其所有之
    臺灣中小企業銀行豐原分行（下稱中小企銀）帳號00000000
    000 號帳戶及中國信託商業銀行豐原分行帳號000000000000
    號帳戶之存摺、提款卡、密碼等物，交付予姓名年籍均不詳
    之成年男子使用。嗣該成年男子所屬之詐欺集團成員取得上
    開帳戶之存摺、提款卡、密碼後，即意圖為自己不法之所有
    ，佯稱為雲林地檢署警察及書記官，(一)於98年（起訴書誤繕
    為99年）11月11日上午8 時29分許，去電丁○○，向渠謊稱
    ：因渠涉嫌刑事案件，要渠配合調查，須匯款至指定之信託
    事務官帳戶代管云云，致丁○○陷於錯誤，於同日中午12時
    許，匯款新臺幣（下同）26萬4000元至甲○○上開中小企銀
    帳戶內。(二)於98年11月6 日14時許，去電乙○○，佯稱為雲
    林地檢署警察，向渠謊稱：因渠涉嫌刑事案件，要渠配合調
    查，須匯款至指定之帳戶代管云云，致乙○○陷於錯誤，陸
    續自98年11月6 日至11月11日依該詐欺集團成員之指示，共
    匯款6 筆金額至其等指定帳戶內，其中一筆於98年11月11日
    匯款46萬元至甲○○上開中信商銀帳戶內。嗣丁○○、乙○○驚覺受騙而報警處理，始循線查獲上情。
二、案經乙○○訴由臺中縣警察局豐原分局報請臺灣臺中地方法
    院檢察署檢察官偵查起訴。
    理    由
壹、程序方面：
    按被告以外之人於審判外之言詞或書面陳述，除法律有規定
    者外，不得作為證據；又被告以外之人於審判外之陳述，雖
    不符前4 條之規定，而經當事人於審判程序同意作為證據，
    法院審酌該言詞陳述或書面陳述作成時之情況，認為適當者
    ，亦得為證據。當事人、代理人或辯護人於法院調查證據時
    ，知有第159 條第1 項不得為證據之情形，而未於言詞辯論
    終結前聲明異議者，視為有前項之同意，刑事訴訟法第159
    條第1 項、第159 條之5 分別定有明文。本件檢察官、被告
    甲○○並不爭執被害人丁○○、乙○○於警詢中之證詞及卷
    內之書面證據，本院審核該等證據資料作成時，並無何不適
    當之處，自均有證據能力，合先敘明。
貳、實體方面：
一、訊據被告固承認前揭帳戶等為其所有並有於前揭時、地交付
    予他人之事實，惟矢口否認涉有上開幫助詐欺犯行，辯稱：
    當時伊係為了辦貸款，才交付上開存摺等物予該陌生成年男
    子，並沒有幫助詐欺之意思云云。惟查：
(一)、上開犯罪事實，業據被害人丁○○、乙○○於警詢中指述綦
    詳，復有臺灣中小企業銀行存款憑條、中國信託新臺幣存提
    款交易憑證、被告前揭中小企銀、中信商銀帳戶開戶基本資
    料、存款交易明細查詢單、帳戶歷史交易查詢、被害人丁○○提出之個人資料外匯授權止付聲明書及臺灣雲林地方法院
    檢查總署執行公正監管信託證明附卷可稽，是被害人等確遭
    詐騙集團成員詐騙，陷於錯誤而匯款至被告之上開帳戶等情
    ，應堪認定。
(二)、被告雖以前開情詞置辯，然：
１、參諸被告於警詢中供述：「因我於98年11月9 日左右（詳細
    日期不確定），我到中國信託銀行前要辦理貸款，我剛停好
    機車，就有一真實姓名年籍不詳之男子向我走過來，問我是
    否要辦理銀行貸款，我跟他回答說是，該男子就說要幫我辦
    貸款，並叫我提供三家銀行存摺、提款卡，我就將存摺、提
    款卡交給他，對方叫我留電話給他，他會跟我聯絡」云云（
    見警卷第1 頁反面）；於偵查中供稱：「（問：對方的姓名
    ？）他說他是中信貸款的，他幫我查說我信用不良，我已經
    有向花旗銀行、台新銀行借款57 萬 ，我要貸款貸不出來，
    他問我還有無其他帳號可以使用，他會幫我辦理，他沒有說
    他叫什麼名字，也沒有給我電話，他是用無號碼的打給我，
    過幾天銀行通知我帳戶被列為警示帳戶」、「（問：對方有
    無名片？）沒有，我有跟他要，他沒有給我」云云（見偵查
    卷第8 、9 頁）；嗣於本院準備程序中供稱：「（問：你如
    何確認該男子是銀行的專員？）他有拿名片給我看而已，之
    後名片就收回去了」云云（見本院卷第11頁）；於本院審理
    時又供述：「（問：對方是什麼單位？）他說他是銀行的行
    員。他有拿我的工作證明，看我有沒有在上班」、「（問：
    你當時要去銀行辦貸款，有無事先跟銀行行員約定？）沒有
    約定」、「（問：當天既然要去銀行辦貸款，為何要帶那麼
    多本銀行的帳戶存摺去？）因為這三本帳戶比較有在用，我
    都放在包包帶著一起出門」云云（見本院卷第20頁反面、21
    頁反面），足認被告對於其究竟係於98年11月9 日到中國信
    託銀行辦貸款時，第一次與上開陌生成年男子碰面，就馬上
    交付上開存摺等物，抑該陌生男子曾用未顯示號碼之電話與
    其聯絡，嗣才交付上開存摺等物？又該陌生成年男子究竟有
    無出示名片給被告看？等情，被告前後供述不一，則其辯稱
    係為辦理貸款而交付上開存摺等物，是否真實，已有可疑。
２、又縱認被告所辯貸款乙事為真，衡情，一般人在委託銀行、
    私人或代辦貸款公司辦理貸款時，通常僅須交付自己之身分
    資料或信用資料（例如：工作證明、存摺影本、薪資收入證
    明等）予對方轉交貸款銀行審核其信用狀況及核准貸款額度
    ，且會在申請辦理貸款之際，令作為存款證明之帳戶內，留
    有相當數額之存款，俾供銀行審核貸款時，信任其有還款能
    力或工作能力，而可順利核准貸款，此為事理之常。而金融
    存款帳戶，事關存戶個人財產權益之保障，一般人均有妥為
    保管防阻他人任意使用之認識，縱使特殊情況偶有交付他人
    使用之需，亦必然深入瞭解用途後再行提供以使用，方符常
    情。且依被告自承：「（問：你交付上開2 本帳戶的存摺、
    金融卡密碼給該成年男子，該成年男子的姓名年籍資料為何
    ？）我不清楚，他說他是銀行專員」、「（問：你與該男子
    是在銀行裡面碰面？）不是」、「（問：之前有辦過貸款經
    驗？）有」、「（問：之前辦貸款時，需要交付銀行帳戶存
    摺、金融卡密碼給對方？）沒有」、「（問：既然之前辦貸
    款，不需要交付上開資料，為何這次該陌生男子跟你索取這
    些資料，不覺得奇怪？）我有覺得奇怪，所以有問該男子貸
    款何時下來，他說兩、三天至一個禮拜，我有問他說為何要
    交這些資料給他，他說這樣貸款會比較快下來」、「（問：
    那你怎麼會放心的把上開資料交給一個陌生的人？）因為我
    那時被銀行逼到不行了」、「（問：你把上開資料交給陌生
    的男子後，你有沒有辦法控管你上開帳戶如何使用？）沒有
    辦法」等語（見本院卷第11頁），足見被告對於正常貸款程
    序並非毫無所悉，詎被告竟在不知本案實際受理申辦貸款或
    撥款之銀行為何，不知要求提供帳戶資料之人真實姓名、年
    籍，亦不知其提供上開帳戶資料與其申辦貸款之目的有何關
    連之情況下，逕將上開帳戶之存摺、金融卡，交予姓名年籍
    均不詳之他人持有，復又告知對方提款密碼此一私密資料，
    則其所為不僅無從作為一般銀行審查貸款核准與否之依據，
    反而徒使該不詳姓名年籍成年男子及所屬集團成員，平白取
    得可自由使用該帳戶之機會，被告所為實有悖於常情。
３、按刑法上之故意，分為直接故意與間接故意。行為人對於構
    成犯罪之事實，明知並有意使其發生者，為直接故意；行為
    人對於構成犯罪之事實，預見其發生而其發生並不違背其本
    意者，為間接故意。又幫助犯之成立，以行為人主觀上認識
    被幫助者正欲從事犯罪或係正在從事犯罪，且該犯罪有既遂
    之可能，而其行為足以幫助他人實現構成要件者，即具有幫
    助故意，並不以行為人確知被幫助者係犯何罪名為必要。邇
    來，利用刮刮樂、融資廣告及行動電話簡訊名義詐欺取財之
    犯罪類型層出不窮，該等犯罪，多數均為避免身分曝光而利
    用人頭帳戶作為出入帳戶，並經媒體廣為披載，被告於本案
    行為時，年約29歲，為成年且智力成熟之人，學歷國中畢業
    ，有工作經驗，則其對於上開詐欺集團犯罪之模式應當有所
    瞭解。此外，一般人向金融機構申辦貸款時，需提出申請書
    並檢附前揭證明信用資料予金融機構進行徵信審核即可，申
    請人並無交付存摺之必要，而金融卡及密碼係為提領款項之
    用，更與貸款無涉，已見前述，被告捨銀行等金融機構提供
    之信用貸款等正當借貸管道不為，竟圖利用不詳陌生人貸款
    使用，顯見其主觀上係明知依其財力所得，恐無法自銀行等
    金融機構順利貸出款項，始轉而利用不詳陌生人所提供之貸
    款資訊辦理貸款，而在其經對方要求提供個人私密之金融機
    構帳戶資料作為辦理貸款之條件時，本應有所警戒，慎重慮
    及其個人專有之金融機構帳戶存摺、金融卡及密碼等物，如
    若因其濫為交付，而落入不明人士手中，極易被利用為與財
    產有關之犯罪工具，此亦為吾人依一般生活認知所易於體察
    之常識。然參之被告上開自承，其已有疑心竟仍交付存摺等
    物予該不詳之成年男子等情，足認被告對於其所交付之上開
    帳戶資料，恐遭對方持以作不法用途乙節，並非無從預見，
    益徵其於交付上開帳戶資料予他人時，主觀上實具有縱對方
    持其交付之帳戶資料從事犯罪，亦不違背其本意之不確定故
    意甚明。
(三)、綜上所述，被告上開無幫助詐欺意思云云之辯解，顯不足採
    信，本案事證明確，被告幫助詐欺取財之犯行，堪以認定。
二、按前開詐騙集團成員，基於意圖為自己不法所有之犯意，以
    上開之方式為詐術，使被害人陷於錯誤，而將本人之物交付
    ，該姓名年籍不詳之成年人所為，係犯刑法第339 條第1 項
    之詐欺取財罪，而被告將上開帳戶資料交給姓名年籍不詳之
    成年人詐取財物，本身並未參與詐欺取財之犯罪構成要件行
    為，而係以幫助之意思，參與詐欺取財構成要件以外之行為
    而為幫助犯。核其所為，係犯刑法第30條第1 項前段、第33
    9 條第1 項之幫助詐欺取財罪。被告以一行為同時交付其所
    有兩本存摺、提款卡及密碼供不詳之成年詐欺集團成員使用
    ，並侵害上開被害人丁○○、乙○○2 人之財產法益，為同
    種想像競合犯，應依刑法第55條之規定從一重處斷（被害人
    乙○○受騙金額較高，情節為重）。再被告係幫助成年之正
    犯實施詐再被告幫助他人犯詐欺取財罪，為從犯，應依刑法
    第30條第2 項之規定，按正犯之刑度，減輕其刑。爰審酌被
    告前無不良素行，有臺灣高等法院被告前案紀錄表附卷可憑
    ，其提供金融帳戶之存摺、提款卡（含密碼）供他人使用，
    手段雖屬平和，惟此使詐騙者得以掩飾真實身分，助長社會
    犯罪風氣及增加查緝犯罪之困難，其行為殊屬不當，再兼衡
    酌被告本身並未實際參與本案詐欺取財之犯行、可非難性較
    小，被害人2 人被詐騙而匯入被告所提供之上開帳戶之金額
    不少，及被告犯後否認有幫助詐欺意思之犯後態度等一切情
    狀，量處如主文所示之刑，並諭知易科罰金之折算標準。
據上論斷，應依刑事訴訟法第299 條第1 項前段，刑法第30條第
1 項前段、第2 項、第339 條第1 項、第55條、第41條第1 項前
段，刑法施行法第1 條之1 第1 項、第2 項前段，判決如主文。
本案經檢察官丙○○到庭執行職務。
中    華    民    國    99    年    9     月    30    日
                刑事第十六庭  審判長法  官  王世華
                                    法  官  楊欣怡
                                    法  官  蔡美華
以上正本證明與原本無異。
如不服本判決應於收受判決後10日內向本院提出上訴書狀，並應
敘述具體理由；其未敘述上訴理由者，應於上訴期間屆滿後20日
內向本院補提理由書（均須按他造當事人之人數附繕本）「切勿
逕送上級法院」。
                                    書記官  謝惠雯
中    華    民    國    99    年    9     月    30    日
附錄論罪科刑法條
刑法第339條第1項：
意圖為自己或第三人不法之所有，以詐術使人將本人或第三人之
物交付者，處5年以下有期徒刑、拘役或科或併科1000元以下罰
金。

司法院資訊處製作；財團法人民間司法改革基金會備份。
